ACORDAO-COMPLETO-2518554

ACÓRDÃO 18975/2021 ATA 41/2021 - SEGUNDA CÂMARA

VISTOS, relatados e discutidos estes autos em que se analisa o ato de alteração da concessão da aposentadoria em favor da Sra. Gilda Vieira Lemos Lopes, ex-servidora do Tribunal Regional do Trabalho da 5ª Região.  
ACORDAM os Ministros do Tribunal de Contas da União, reunidos em Sessão da 2ª Câmara, ante as razões expostas pelo Relator, e com fulcro no inciso III do art. 71 da Constituição Federal e nos arts. 1º, inciso V, e 39, inciso II, da Lei 8.443/1992, c/c o art. 259, inciso II, do Regimento Interno/TCU, em:
9.1. considerar legal a concessão de aposentadoria em favor da Sra. Gilda Vieira Lemos Lopes, concedendo registro ao respectivo ato;  
9.2. enviar a cópia deste Acórdão ao Tribunal Regional do Trabalho da 5ª Região e à Sra. Gilda Vieira Lemos Lopes, para ciência.

Ato de alteração da concessão da aposentadoria em favor de ex-servidora do Tribunal Regional do Trabalho da 5ª Região.

Segunda Câmara

Tribunal Regional do Trabalho da 5ª Região/BA.

3. Interessada: Gilda Vieira Lemos Lopes (XXX.132.115-XX).

13.1. Ministros presentes: Bruno Dantas (Presidente), Aroldo Cedraz e Raimundo Carreiro.
13.2. Ministros-Substitutos presentes: Marcos Bemquerer Costa (Relator) e André Luís de Carvalho.

MARCOS BEMQUERER

Adoto como parte do Relatório, com os pertinentes ajustes de forma, a instrução da Secretaria de Fiscalização de Integridade de Atos e Pagamentos de Pessoal e de Benefícios Sociais - Sefip, por meio da qual a concessão da aposentadoria objeto destes autos foi analisada, e cujo encaminhamento foi placitado pelo escalão dirigente daquela unidade especializada (peças 5 e 6) : 
"INTRODUÇÃO
Trata-se de ato inicial de aposentadoria, submetido, para fins de registro, à apreciação do Tribunal de Contas da União (TCU) , de acordo com o art. 71, inciso III, da Constituição Federal.  O ato foi cadastrado e disponibilizado ao TCU por intermédio do Sistema e-Pessoal, na forma dos arts. 2º e 4º da Instrução Normativa TCU 78/2018.
O ato desse processo pertence às seguintes unidades:
Unidade emissora: Tribunal Regional do Trabalho da 5ª Região/BA.
Unidade cadastradora:  Tribunal Regional do Trabalho da 5ª Região/BA.
Subunidade cadastradora: Inativos e Pensionistas.
EXAME TÉCNICO
Procedimentos aplicados
Os procedimentos para exame, apreciação e registro de atos de pessoal encontram-se estabelecidos na Instrução Normativa TCU 78/2018 e na Resolução TCU 206/2007. Essas normas dispõem que os atos de pessoal disponibilizados por meio do e-Pessoal devem ser submetidos previamente a críticas automatizadas, com base em parâmetros predefinidos.
As críticas das informações cadastradas na etapa de coleta do ato foram elaboradas e validadas levando-se em conta as peculiaridades de cada ato. Os itens verificados nessa etapa são inerentes a dados cadastrais, fundamentos legais, mapa de tempo, ficha financeira, assim como eventuais ocorrências de acumulação. Trata-se de verificações abrangentes, minuciosas e precisas e sem a necessidade de ação humana e, portanto, menos suscetíveis a falhas. As críticas aplicadas estão discriminadas no sistema, no Menu e-Pessoal, opção 'Crítica', que podem ser acessadas mediante concessão de perfil específico a servidores do TCU responsáveis pela análise.
Além das críticas automatizadas, há verificação humana adicional no caso de haver alertas do sistema ou informações não formatadas, como esclarecimentos do gestor ou do controle interno.  
As críticas também consideram os registros do Sistema Integrado de Administração de Recursos Humanos (Siape) . O Siape disponibiliza informações atualizadas sobre as parcelas que integram os proventos, diferentemente, portanto, do e-Pessoal, que informa as parcelas no momento do registro do ato. 
Essa confrontação com o Siape fornece uma visão atual e verdadeira da situação, o que permite descaracterizar irregularidades e inconsistências que, embora constantes do e-Pessoal, já foram corrigidas.
As verificações detectadas no ato encontram-se discriminadas na aba de pendências do ato no sistema e-Pessoal, bem como no espelho do ato contemplado por esta instrução.
Exame das Constatações
Ato: 71520/2019 - Alteração - Interessada: GILDA VIEIRA LEMOS LOPES - CPF: XXX.132.115-XX
Parecer do Controle Interno: considerar o ato Legal.
Constatações e análises: 
1.1.1. Houve o registro de pelo menos uma rubrica com 'Denominação para análise pelo TCU = Vantagem de caráter pessoal (811 - VANTAGEM PESSOAL NOMINALMENTE IDENTIFICADA- INATIVO PROVISÓR (Vantagem de caráter pessoal - VPNI art. 62 da Lei 8.112/90) - R$ 6.901,68) '.
Justificativa do Gestor de Pessoal: Não há. Verificação efetuada no âmbito do TCU.
Análise do Controle Interno:  Não há. Verificação efetuada no âmbito do TCU.
Análise da Equipe Técnica: Ilegal.
É ilegal a concessão da vantagem de quintos/décimos sem que haja tempo de exercício de função suficiente para a parcela deferida.
1.1.2. Houve o registro de pelo menos uma rubrica com 'Denominação para análise pelo TCU = Vantagem de caráter pessoal (902 - OPCAO FC SERV EFETIVO INAT PROV (Vantagem de caráter pessoal - Incorporação de opção de função) - R$ 8.411,01) '.
Justificativa do Gestor de Pessoal: Não há. Verificação efetuada no âmbito do TCU.
Análise do Controle Interno:  Não há. Verificação efetuada no âmbito do TCU.
Análise da Equipe Técnica: Ilegal.
Concessão da vantagem de opção de que trata o art. 2º da Lei 8.911/1994, o que proporcionou acréscimo aos proventos de aposentadoria em relação à última remuneração da atividade, assim como em virtude de não haver incidência de contribuição previdenciária na atividade, resultando em descumprimento do disposto no art. 40, caput e § 2º, da Constituição Federal, com redação dada pela Emenda Constitucional 20/1998.
O quadro resumo de ocorrências e, quando for o caso, o detalhamento da norma legal e da jurisprudência para as inconsistências acima elencadas encontra-se no anexo II dessa instrução. 
Encaminhamento do ato: 
considerar ILEGAL e recusar registro do ato de Aposentadoria de GILDA VIEIRA LEMOS LOPES do quadro de pessoal do Tribunal Regional do Trabalho da 5ª Região/BA, com base nos arts. 71, inciso III, da Constituição Federal, 1º, inciso V, e 39, inciso II, da Lei 8.443/1992 e 260, § 1º, do Regimento Interno/TCU; 
com fulcro no art. 262, caput, do Regimento Interno/TCU, determinar ao Tribunal Regional do Trabalho da 5ª Região/BA que: 
dê ciência, no prazo de quinze dias, contados da notificação, do inteiro teor desta deliberação à interessada, alertando-a de que o efeito suspensivo proveniente da interposição de eventuais recursos junto ao TCU não a exime da devolução dos valores percebidos indevidamente, caso o recurso não seja provido;
promova a exclusão, no prazo 15 (quinze) dias, contados a partir da ciência desta deliberação, sujeitando-se a autoridade administrativa omissa à responsabilidade solidária, da rubrica apontada em face de manifesta ilegalidade, uma vez que o seu pagamento não encontra respaldo na jurisprudência deste Tribunal;
emita novo ato, livre da irregularidade ora apontada, em substituição ao ato de aposentadoria de GILDA VIEIRA LEMOS LOPES, submetendo-o à nova apreciação por este Tribunal, na forma do artigo 260, caput, também do Regimento Interno/TCU;
no prazo de trinta dias, contados da ciência da decisão, envie a este Tribunal documentos comprobatórios de que a interessada cujo ato foi impugnado está ciente do julgamento deste Tribunal;
dispense a devolução dos valores indevidamente recebidos de boa-fé até a data da ciência do Tribunal Regional do Trabalho da 5ª Região/BA, do acórdão que vier a ser proferido, com base no Enunciado 106 da Súmula da Jurisprudência do TCU.
CONCLUSÃO
A abrangência e a profundidade das verificações levadas a efeito fundamentam a convicção de que o ato 71520/2019 pode ser apreciado pela ilegalidade, em razão das irregularidades apontadas no item Exame das Constatações desta instrução, que representam afronta à legislação e à jurisprudência de referência.
O aludido ato deu entrada neste Tribunal há menos de cinco anos, não sendo aplicável, portanto, o procedimento de contraditório e ampla defesa determinado pelo Acórdão 587/2011-TCU-Plenário.
PROPOSTA DE ENCAMINHAMENTO
Ante o exposto, com fundamento no art. 71, inciso III, da Constituição Federal, no art. 1º, inciso V, e art. 39, incisos I e II, da Lei 8.443/1992, no art. 260 do Regimento Interno do Tribunal de Contas da União, propõe-se: 
considerar ILEGAL e recusar registro do ato de Aposentadoria de GILDA VIEIRA LEMOS LOPES do quadro de pessoal do Tribunal Regional do Trabalho da 5ª Região/BA, com base nos arts. 71, inciso III, da Constituição Federal, 1º, inciso V, e 39, inciso II, da Lei 8.443/1992 e 260, § 1º, do Regimento Interno/TCU;
com fulcro no art. 262, caput, do Regimento Interno/TCU, determinar ao Tribunal Regional do Trabalho da 5ª Região/BA que: 
promova a exclusão, no prazo 15 (quinze) dias, contados a partir da ciência desta deliberação, sujeitando-se a autoridade administrativa omissa à responsabilidade solidária, da rubrica apontada em face de manifesta ilegalidade, uma vez que o seu pagamento não encontra respaldo na jurisprudência deste Tribunal;
dê ciência, no prazo de quinze dias, contados da notificação, do inteiro teor desta deliberação à interessada, alertando-a de que o efeito suspensivo proveniente da interposição de eventuais recursos junto ao TCU não a exime da devolução dos valores percebidos indevidamente, caso o recurso não seja provido;
emita novo ato, livre da irregularidade ora apontada, em substituição ao ato de Aposentadoria de GILDA VIEIRA LEMOS LOPES, submetendo-o à nova apreciação por este Tribunal, na forma do artigo 260, caput, também do Regimento Interno/TCU; 
no prazo de trinta dias, contados da ciência da decisão, envie a este Tribunal documentos comprobatórios de que a interessada cujo ato foi impugnado está ciente do julgamento deste Tribunal;
dispense a devolução dos valores indevidamente recebidos de boa-fé até a data da ciência do Tribunal Regional do Trabalho da 5ª Região/BA, do acórdão que vier a ser proferido, com base no Enunciado 106 da Súmula da Jurisprudência do TCU."
2.	O Ministério Público junto ao TCU, representado pela Procuradora-Geral Cristina Machado da Costa e Silva, teceu os seguintes comentários sobre o ato ora em exame (peça 7) :
"Versam os autos sobre o ato de alteração de aposentadoria voluntária com proventos integrais de Gilda Vieira Lemos Lopes, no cargo de analista judiciária do Tribunal Regional do Trabalho da 5.ª Região - TRT-5, com vigência a partir de 11/07/2016 (peça n.º 3) .
2.	A Secretaria de Fiscalização de Pessoal - Sefip - opina pela ilegalidade e negativa de registro da concessão de peça n.º 3 devido ao pagamento cumulativo de quintos e opção de função (pareceres uniformes constantes de peças n.ºs 5 e 6) .
3.	A Sefip considera irregular a atribuição de opção de função, cumulativamente com quintos, por força da vedação constante do § 2.º do artigo 193 da Lei n.º 8.112/90, segundo o qual:
'§ 2.º A aplicação do disposto neste artigo exclui as vantagens previstas no art. 192, bem como a incorporação de que trata o art. 62, ressalvado o direito de opção'.
4.	A cumulação de quintos com opção de função é matéria que já envolveu intensos debates na Corte de Contas, iniciando-se com a Decisão Plenária n.º 481/1996, a qual reconheceu o direito de carrear para a inatividade a opção de função aos servidores que tenham incorporado pelo menos um quinto da referida função. Posteriormente, adveio a Decisão Plenária n.º 844/2001, a qual declarou a nulidade da Decisão n.º 481/1996 - Plenário - e fixou entendimento sobre a impossibilidade de pagamento cumulativo da opção e de quintos, além de determinar a revisão dos atos que concederam a opção de função na inatividade (item 8.5 da Decisão Plenária n.º 844/2001) .
5.	Contra a Decisão n.º 844/2001 - Plenário - foram interpostos pedidos de reexame, analisados pela Decisão Plenária n.º 565/1997 e, em relação a esta deliberação, foram apresentados embargos de declaração, os quais foram analisados pelo Acórdão 2076/2005-TCU-Plenário, e em seu item 9.3.2 veio modular os efeitos da Decisão n.º 844/2001, no sentido de que:
'9.3.1. é assegurada na aposentadoria a vantagem decorrente da opção, prevista no art. 2º da Lei nº 8.911/94, aos servidores que, até a data de 18 de janeiro de 1995, tenham satisfeito os pressupostos temporais estabelecidos no art. 193 da Lei 8.112/90, ainda que sem os requisitos para aposentação em qualquer modalidade;
9.3.2. em atenção aos princípios da segurança jurídica, da boa-fé e da isonomia, a determinação constante do item 8.5 da Decisão nº 844/2001 - Plenário - TCU, com a redação dada por este Acórdão, não se aplica aos atos de aposentadoria expedidos com base no entendimento decorrente das Decisões nº s 481/1997 - Plenário e 565/1997 - Plenário, e já publicados no órgão de imprensa oficial até a data da publicação da Decisão nº 844/2001 - Plenário (DOU de 25/10/2001) ';
6.	Recentemente, foi exarado o Acórdão n.º 1.599/2019, por meio do qual o Pleno trouxe nova posição sobre a parcela de opção de função na inatividade e decidiu, no item 9.4 da deliberação:
'9.4. firmar entendimento de que é vedado o pagamento das vantagens oriundas do art. 193 da Lei 8.112/1990, inclusive o pagamento parcial da remuneração do cargo em comissão ('opção') , aos servidores que implementaram os requisitos de aposentadoria após 16/12/1998, data de publicação da Emenda Constitucional 20, que limitou o valor dos proventos à remuneração do cargo efetivo no qual se deu a aposentadoria'.
7.	Por fim, citamos o Acórdão 565/2021-TCU-Plenário, que reafirmou o entendimento fixado pelo Acórdão 1599/2019-TCU-Plenário, quanto à impossibilidade de pagamento da parcela de opção de função na inatividade para os servidores que tenham implementado os requisitos para aposentadoria após 15/12/1998, data do advento da Emenda Constitucional n.º 20/1998, além de haver feito as seguintes determinações aos órgãos da administração federal:
'9.2. determinar aos órgãos da Administração Pública Federal direta, autárquica ou fundacional, com fundamento no art. 43, I, da Lei 8.443/1992, c/c o art. 250, inciso II do Regimento Interno do TCU, que:
9.2.1. no prazo de 15 (quinze) dias, iniciem os procedimentos para identificação dos casos e promovam a oitiva de todos os aposentados e pensionistas que se encontrem na situação descrita neste processo, com vistas à regularização, no prazo de 180 (cento e oitenta) dias, do pagamento da vantagem denominada 'opção', prevista no art. 193 da Lei 8.112/1990, que deverá adotar os seguintes parâmetros:
9.2.1.1. o pagamento da 'opção' deverá ser suprimido, no caso dos beneficiários cujos atos de concessão foram emitidos há menos de cinco anos e se encontrem pendentes de julgamento pelo TCU;
9.2.1.2. o pagamento da 'opção' deverá ser transformado em vantagem pessoal, a ser absorvida por quaisquer reajustes futuros, no caso dos beneficiários cujos atos de concessão foram expedidos há mais de cinco anos, desde que ainda não tenham sido julgados ou considerados tacitamente registrados pelo TCU;
9.2.1.3. o pagamento da 'opção' deverá ser transformado em vantagem pessoal nominalmente identificada, sujeita exclusivamente ao reajuste geral dos servidores públicos federais, no caso dos beneficiários cujos atos de concessão tenham sido julgados legais ou considerados tacitamente registrados pelo TCU há mais de cinco anos'.
8.	No caso concreto ora analisado, observa-se que a inativa implementou os requisitos para se aposentar antes do advento da Emenda Constitucional n.º 20/1998 (fundamento de aposentadoria informado foi o artigo 40, inciso III, alínea 'c', da Constituição Federal, em sua redação original - fl. 2 da peça n.º 3) . Ademais, a interessada atendeu os requisitos temporais previstos no artigo 193 da Lei n.º 8.112/1990 até 18/01/1995, tendo exercido funções comissionadas por mais de cinco anos ininterruptos ou 10 anos interpolados - fls. 4/7 da peça n.º 3.
9.	Entendemos que está correta a cumulação de quintos com a opção de função no caso concreto, à luz do que dispunha o Acórdão 2076/2005-TCU-Plenário, vigente à época de vigência do ato de peça n.º 3, e do entendimento atual trazido pelos Acórdãos n.ºs 1.599/2019 e 565/2021, ambos do Plenário, razão pela qual consideramos improcedente a irregularidade apontada pela Sefip no ato ora em análise. É legal, pois, a concessão.
10.	Quanto ao Acórdão 2988/2018-TCU-Plenário, citado pela unidade técnica na instrução de peça n.º 5, entendemos não ser aplicável ao caso, uma vez que a referida deliberação trata de servidores do Tribunal de Contas da União, cuja estrutura remuneratória é diferente da situação ora em apreciação.
11.	Por todo o exposto, com as vênias de estilo por divergir do encaminhamento proposto pela Sefip às peças n.ºs 5 e 6, esta representante do Ministério Público de Contas propõe ao Tribunal que considere legal e ordene o registro do ato de peça n.º 3, relativo à aposentadoria de Gilda Vieira Lemos Lopes."
É o Relatório.

não há.

Procuradora-Geral Cristina Machado da Costa e Silva.

PESSOAL. APOSENTADORIA. CUMULATIVIDADE DA VANTAGEM DENOMINADA OPÇÃO COM "QUINTOS/DÉCIMOS". POSSIBILIDADE. IMPLEMENTAÇÃO DAS CONDIÇÕES DE APOSENTAÇÃO ANTES DA VIGÊNCIA DA EMENDA CONSTITUCIONAL 20/1998. PRECEDENTES DO TCU. LEGALIDADE DO ATO. REGISTRO. CIÊNCIA À INTERESSADA.

APOSENTADORIA (APOS)

Secretaria de Fiscalização de Integridade de Atos e Pagamentos de Pessoal e de Benefícios Sociais - Sefip.

Em apreciação o ato de alteração da concessão de aposentadoria em favor da Sra. Gilda Vieira Lemos Lopes, ex-servidora do Tribunal Regional do Trabalho da 5ª Região/BA.
2.		Consoante visto no Relatório precedente, a Secretaria de Fiscalização de Integridade de Atos e Pagamentos de Pessoal e de Benefícios Sociais - Sefip propõe a impugnação da concessão em epígrafe, sob o fundamento de que é irregular a concessão cumulativa das vantagens de quintos e opção, porquanto tal situação é vedada pelo art. 193, § 2º, da Lei 8.112/1990. 
3.		De seu turno, o MP/TCU, representado pela Procuradora-Geral Cristina Machado da Costa e Silva, dissente do encaminhamento acima descrito em função de o ato de aposentação em foco ter sido emitido em data anterior a 16/12/1998, data de publicação da Emenda Constitucional - EC 20. 
4. 		No que tange à incorporação de vantagem decorrente do exercício de cargo ou função comissionada, convém destacar o seguinte artigo da Lei 8.112/1990:
"Art. 193. O servidor que tiver exercido função de direção, chefia, assessoramento, assistência ou cargo em comissão, por período de 5 (cinco) anos consecutivos, ou 10 (dez) anos interpolados, poderá aposentar-se com a gratificação da função ou remuneração do cargo em comissão, de maior valor, desde que exercido por um período mínimo de 2 (dois) anos.
§ 1° Quando o exercício da função ou cargo em comissão de maior valor não corresponder ao período de 2 (dois) anos, será incorporada a gratificação ou remuneração da função ou cargo em comissão imediatamente inferior dentre os exercidos.
§ 2° A aplicação do disposto neste artigo exclui as vantagens previstas no art. 192, bem como a incorporação de que trata o art. 62, ressalvado o direito de opção."
5. 		Referido dispositivo foi revogado com a edição da Medida Provisória 831/1995, a qual foi convertida na Lei 9.527/1997. Com o advento da Lei 9.624/1998 sobreveio novo disciplinamento dessa matéria, nos seguintes termos:
"Art. 7º É assegurado o direito à vantagem de que trata a art. 193 da Lei nº 8.112, de 1990, aos servidores que, até 19 de janeiro de 1995, tenham completado todos os requisitos para obtenção de aposentadoria dentro das normas até então vigentes.
Parágrafo único. A aplicação do disposto no caput exclui a incorporação a que se referia o art. 62 e as vantagens previstas no art. 192 da Lei nº 8.112, de 1990."
6. 		Sobre a parcela denominada opção, impõe-se trazer a lume o disposto na Lei 8.911/1994:
"Art. 2º É facultado ao servidor investido em cargo em comissão ou função de direção, chefia e assessoramento, previstos nesta Lei, optar pela remuneração correspondente ao vencimento de seu cargo efetivo, acrescido de cinquenta e cinco por cento do vencimento fixado para o cargo em comissão, ou das funções de direção, chefia e assessoramento e da gratificação de atividade pelo desempenho de função, e mais a representação mensal.
Parágrafo único. O servidor investido em função gratificada (FG) ou de representação (GR) , ou assemelhadas, constantes do Anexo desta Lei, perceberá o valor do vencimento do cargo efetivo, acrescido da remuneração da função para a qual foi designado.
 (...)  
Art. 11. A vantagem de que trata esta Lei integra os proventos de aposentadoria e pensões."
7. 		Diante do sobredito arcabouço normativo, a questão relativa à incorporação da opção aos proventos foi objeto de amplas discussões no âmbito do Acórdão 2076/2005-TCU-Plenário, ocasião em que foi assegurada a incorporação da vantagem aos proventos de aposentadoria dos servidores que, até a data de 18/1/1995, tivessem satisfeito os pressupostos temporais estabelecidos no art. 193 da Lei 8.112/1990, ainda que sem os requisitos para aposentação em qualquer modalidade.
8. 		Sob o prisma de que a incorporação da opção deve ser avaliada à luz da impossibilidade de os proventos de aposentadoria ou pensão excederem a remuneração do servidor no cargo efetivo, tem-se o previsto no art. 40, § 2º, da Constituição Federal, com redação dada pela EC 20/1998:
"Art. 40 - Aos servidores titulares de cargos efetivos da União, dos Estados, do Distrito Federal e dos Municípios, incluídas suas autarquias e fundações, é assegurado regime de previdência de caráter contributivo, observados critérios que preservem o equilíbrio financeiro e atuarial e o disposto neste artigo. (Redação dada pela Emenda Constitucional nº 20, de 15/12/98)  
 (...)  
§ 2º Os proventos de aposentadoria e as pensões, por ocasião de sua concessão, não poderão exceder a remuneração do respectivo servidor, no cargo efetivo em que se deu a aposentadoria ou que serviu de referência para a concessão da pensão. (Redação dada pela Emenda Constitucional nº 20, de 1998) "
9. 		No âmbito desta Corte, a matéria foi objeto de esclarecimento por meio do Acórdão 1599/2019-TCU-Plenário, que fixou a seguinte intelecção:
"9.4. firmar entendimento de que é vedado o pagamento das vantagens oriundas do art. 193 da Lei 8.112/1990, inclusive o pagamento parcial da remuneração do cargo em comissão ('opção') , aos servidores que implementaram os requisitos de aposentadoria após 16/12/1998, data de publicação da Emenda Constitucional 20, que limitou o valor dos proventos à remuneração do cargo efetivo no qual se deu a aposentadoria."
10.	Desse modo, em outras palavras, o decisum acima estabeleceu a disciplina de que, a partir da vigência da Emenda Constitucional - EC 20/1998, a qual fixou o caráter contributivo para o regime previdenciário estatutário, bem como a vedação da percepção de proventos em montante superior à remuneração do cargo efetivo, há ilegalidade na percepção cumulativa dos "quintos/décimos" de função com a parcela de "opção" pelos beneficiários que implementaram os requisitos para a aposentação após o advento da retrocitada emenda constitucional. 
11.	No caso em foco, de acordo com o Parquet especializado, a Sra. Gilda Vieira Lemos Lopes implementou os requisitos para se aposentar antes do advento da EC 20/1998, consoante se nota do fundamento de aposentadoria informado no ato, ou seja, o art. 40, inciso III, alínea c, da Constituição Federal, em sua redação original (peça 3, p. 2) : 
"Art. 40. O servidor será aposentado:
 (...) 
III - voluntariamente:
 (...) 
c) aos trinta anos de serviço, se homem, e aos vinte e cinco, se mulher, com proventos proporcionais a esse tempo;"
12.	Em adição, a interessada atendeu os requisitos temporais previstos no artigo 193 da Lei 8.112/1990 até 18/01/1995, porquanto exerceu funções comissionadas por mais de cinco anos ininterruptos ou 10 anos interpolados (peça 3, pp. 4/7) .
13.	Assim, cumpre apor a chancela de legalidade à presente concessão de aposentadoria.  
14.	Esclareço que o encaminhamento que ora proponho está alinhado com o decidido por este Tribunal mediante, v. g., os Acórdãos 4.643 e 9.755, ambos de 2021 e da Segunda Câmara, de relatoria, respectivamente, do Ministro Bruno Dantas e do Ministro-Substituto André de Carvalho.
15.	Convém transcrever, por oportuno, o enunciado relativo ao primeiro decisum acima mencionado, constante da ferramenta de pesquisa Jurisprudência Selecionada:
"Os servidores que tenham satisfeito os pressupostos temporais estabelecidos no art. 193 da Lei 8.112/1990 e os requisitos para aposentadoria até o advento da EC 20/1998 podem acrescer aos seus proventos de inatividade o pagamento parcial da remuneração do cargo em comissão ('opção') , inclusive de forma cumulativa com a vantagem dos quintos/décimos/VPNI, pois a fixação do caráter contributivo para o regime previdenciário estatutário e a vedação para a percepção de proventos em montante superior à remuneração do cargo efetivo somente foram estabelecidas a partir da vigência da mencionada emenda constitucional." (grifo acrescido) 
16.	Dessarte, em alinhamento com os precedentes supra, cabe considerar legal o ato de aposentadoria de interesse da Sra. Gilda Vieira Lemos Lopes, concedendo-lhe o respectivo registro.
	Ante o exposto, manifesto-me por que seja adotada a deliberação que ora submeto a este Colegiado.
 	
TCU, Sala das Sessões, em 30 de novembro de 2021.
MARCOS BEMQUERER COSTA
Relator